臺灣臺南地方法院民事判決
111年度訴字第1422號

原      告  林昭泰  
被      告  林瑞成律師即黃義發之遺產管理人
            黃義蓬  
            黃大莊  
上  二  人
共      同
訴訟代理人  陳豐裕律師
上  一  人
複  代理人  洪銘憲律師
上列當事人間請求塗銷抵押權設定登記事件，經本院於民國111
年11月9日言詞辯論終結，判決如下：
    主    　文
一、確認被告黃義蓬、黃大莊，就被告林瑞成律師即黃義發之遺
    產管理人所管理如附表所示不動產之抵押權及所擔保之債權
    均不存在。
二、被告黃義蓬、黃大莊應將如附表所示不動產之抵押權設定登
    記予以塗銷。　　
三、訴訟費用由被告負擔。
    事實及理由
壹、程序部分：
　　按確認法律關係之訴，非原告有即受確認判決之法律上利益
    者，不得提起之，民事訴訟法第247條第1項前段定有明文。
    所謂即受確認判決之法律上利益，係指法律關係之存否不明
    確，原告主觀上認其在法律上之地位有不安之狀態存在，且
    此種不安之狀態，能以確認判決將之除去者而言。查原告為
    訴外人黃義發（已於民國101年2月23日歿）之債權人，黃義
    發於93年2月25日將其所有如附表所示共3筆土地（下稱系爭
    土地）設定如附表所示之抵押權（下稱系爭抵押權）予被告
    黃義蓬、黃大莊，擔保其對於被告黃義蓬、黃大莊所負總額
    為新臺幣（下同）300萬元之債務（下稱系爭擔保債權）。
    因黃義發所遺遺產僅有系爭土地，則系爭抵押權以及擔保債
    權之存在，勢將影響原告債權之受償，原告法律上之地位確
    有不安狀態，故原告提起本件確認之訴，足認有受確認判決
    之法律上利益。
貳、實體部分：
一、原告起訴主張：
　㈠黃義發積欠原告120萬元之本金及利息、違約金（下稱系爭債
    權），黃義發將系爭土地設定系爭抵押權予被告黃義蓬、黃
    大莊。黃義發死亡後，因系爭土地之公告現值低於系爭抵押
    權所擔保之債權金額，致原告無就系爭土地聲請強制執行之
    實益，是系爭抵押權存在與否，已影響原告就系爭土地取償
    之權益。
　㈡被告黃義蓬、黃大莊與黃義發為血親關係，又迄今未曾聲請
    查封系爭土地，顯見被告黃義蓬、黃大莊與黃義發間實際上
    並無債權債務關係存在，而被告林瑞成律師即黃義發之遺產
    管理人至今未請求被告黃義蓬、黃大莊塗銷系爭抵押權登記
    ，應屬怠於行使權利，為保全系爭債權，爰依民法第242條
    規定，代位被告林瑞成律師即黃義發之遺產管理人依民法第
    767條規定，請求被告黃義蓬、黃大莊塗銷系爭抵押權登記
    等語。
　㈢聲明：如主文第一、二項所示。　　　　
二、被告則抗辯以：
　㈠被告黃義蓬、黃大莊：被告黃義蓬、黃大莊是黃義發之兄長
    ，因黃義發積欠被告黃義蓬、黃大莊債務，才設定系爭抵押
    權，參酌黃義發之繼承人均拋棄繼承，足見黃義發積欠債務
    之事實。黃義發積欠外人債務，自有可能向被告黃義蓬、黃
    大莊借款等語，聲明：原告之訴駁回。
　㈡被告林瑞成律師即黃義發之遺產管理人：系爭抵押權設定是
    真實的等語，聲明：原告之訴駁回。　　
三、得心證之理由：
　㈠原告主張系爭債權存在且迄未受清償，系爭土地上設有系爭
    抵押權擔保系爭擔保債權存在，黃義發死亡後其繼承人均拋
    棄對其之繼承權等情，為被告三人所無爭執，並有本院99年
    10月13日南院龍99司執湘字第75203號債權憑證、黃義發繼
    承系統表、本院家事法庭103年7月18日南院崑家秀101年度
    司繼字第895號函、黃義發以及被告黃義蓬、黃大莊戶籍謄
    本、本院111年度司繼字第2866號民事裁定、系爭土地登記
    第一類謄本等（補卷第21至25、39至51頁；訴卷第39至49頁
    ）在卷可憑，再經本院依職權調閱本院110年度司繼字第175
    6號、111年度司繼字第2866號卷宗核閱屬實，是此部分事實
    自能先予認定。
　㈡按抵押權為不動產物權，其所擔保債權之種類及範圍，屬抵
    押權之內容，依法應經登記，始生物權之效力。又抵押權為
    從物權，以其擔保之債權存在為發生之要件；倘所擔保之債
    權不存在，縱為抵押權之設定登記，仍難認其抵押權業已成
    立，此乃抵押權成立上（發生上）之從屬性。又稱普通抵押
    權者，謂債權人對於債務人或第三人不移轉占有而供其債權
    擔保之不動產，得就該不動產賣得價金優先受償之權，民法
    第860條定有明文。上開條文為普通抵押權之定義性規定，
    其規範意旨僅在於表明普通抵押權之意涵而已，尚不得徒憑
    上開法條規定，即謂只要有普通抵押權之設定，當事人間必
    有債權存在。又按當事人主張有利於己之事實者，就其事實
    有舉證之責任，民事訴訟法第277條本文規定甚明。再按抵
    押權為從物權，以其擔保之債權存在為發生之要件，契約當
    事人間除以債權之發生為停止條件，或約定就將來應發生之
    債權而設定外，若所擔保之債權不存在，縱為抵押權之設定
    登記，仍難認其抵押權業已成立。另消費借貸契約為要物契
    約，是以當事人間就抵押債權存否有爭執時，如其債權係屬
    借款，自應由貸與人就借款已交付之事實，負舉證責任（最
    高法院89年度台上字第1086號民事判決意旨可資參照)。依
    上說明，本件應由抵押權人即貸與人被告黃義蓬、黃大莊舉
    證證明系爭擔保債權確實存在。
　㈢證人即黃義發之妹楊黃緹湄於本院審理中具結後固然證稱：
    黃義發跟被告黃義蓬、黃大莊有債權債務關係，黃義發每次
    都要求我哥哥借他錢，陸陸續續的用現金借，合計約300多
    萬元，後來因為被告黃義蓬跟他太太、被告黃大莊的兒子一
    直吵著要討錢，黃義發才拿土地所有權狀、印鑑證明給我，
    請我去找代書設定抵押權給被告黃義蓬、黃大莊。我知道有
    3筆土地辦設定，但黃義發沒有寫借據、承諾書給被告黃義
    蓬、黃大莊，他們說兄弟不用做這麼絕等語（訴卷第80至85
    頁）。惟證人楊黃緹湄與黃義發以及被告黃義蓬、黃大莊為
    兄妹關係，此有前述繼承系統表在卷可證，衡之於常情，本
    難期待其就系爭擔保債權以及抵押權是否確實存在為真實之
    供述，其迴護被告黃義蓬、黃大莊之可能性甚高，是其證詞
    可信性本質上低弱，此外，又別無其他證人證詞或書面證據
    足以補強，實難逕予採納。再者，系爭擔保債權之金額高達
    300萬元，清償日期約明為94年2月24日，距系爭抵押權設定
    日93年2月25日僅1年，屬短期借款債務，惟被告三人一方面
    無法提出任何足資證明系爭擔保債權存在之金流證明，另一
    方面亦未能合理解釋何以系爭擔保債權清償日期屆至後，迄
    今已逾17年之久，被告黃義蓬、黃大莊均未曾實行系爭抵押
    權取償。綜上，依卷內經合法調查之事證，不足以使本院就
    系爭擔保債權確實存在一情形成確切之肯定心證，則依抵押
    權之從屬性，系爭抵押權自亦無從存在，是原告請求確認系
    爭擔保債權以及抵押權均不存在，自屬有據。　
　㈣次按債務人怠於行使其權利時，債權人因保全債權，得以自
    己之名義，行使其權利；所有人對於妨害其所有權者，得請
    求除去之，民法第242條本文、第767條第1項中段分別定有
    明文。經查，系爭抵押權登記如仍繼續存在於系爭土地，自
    是對被告林瑞成律師即黃義發之遺產管理人就系爭土地之所
    有權造成妨害，故原告依前述規定，基於代位權以及所有權
    排除侵害之作用，請求被告黃義蓬、黃大莊應塗銷系爭抵押
    權登記，當有理由。　　
四、綜上所述，被告三人未能舉證證明系爭抵押權所擔保之債權
    存在，從而依據抵押權之從屬性，系爭抵押權自亦不存在，
    則原告請求確認系爭擔保債權及抵押權不存在，以及被告黃
    義蓬、黃大莊應塗銷系爭抵押權登記，自屬有據，均應予准
    許。
五、本件事證已臻明確，兩造其餘攻擊防禦方法及所提證據，經
    本院斟酌後，認為與本件判決結果不生影響，爰不予逐一論
    列，附此敘明。
六、訴訟費用負擔之依據：民事訴訟法第85條第1項。　
中　　華　　民　　國　　111 　年　　11　　月　　18　　日
                  民事第五庭    法    官　廖建瑋
以上正本係照原本作成。
如對本判決上訴，須於判決送達後20日內向本院提出上訴狀。
如委任律師提起上訴者，應一併繳納上訴審裁判費。
中　　華　　民　　國　　111 　年　　11　　月　　18　　日
                                書 記 官  鄭梅君  　　　
　　　　　　　　　
　　　　　　　　　
附表：       編號          土    地    坐    落    面積 （平方公尺） 權利範圍 1 臺南市○○區○○段00000地號土地    1,566 120分之12 2 臺南市○○區○○段000地號土地    10,630 240分之12 3 臺南市○○區○○段000地號土地    12,982 20分之1 抵押權內容  權利種類：抵押權 收件年期：民國93年 字號：歸地字第024670號 登記日期：民國93年2月25日 登記原因：設定 權利人：黃義蓬 債權額比例：2分之1 擔保債權總金額：新臺幣300萬元 清償日期：民國94年2月24日 利息（率）：無 遲延利息（率）：無 違約金：無 債務人及債務額比例：黃義發 權利標的：所有權 證明書字號：93歸地他字第512號 設定義務人：黃義發 共同擔保地號：新埔段323-2、564、569       權利種類：抵押權 收件年期：民國93年 字號：歸地字第024670號 登記日期：民國93年2月25日 登記原因：設定 權利人：黃大莊 債權額比例：2分之1 擔保債權總金額：新臺幣300萬元 清償日期：民國94年2月24日 利息（率）：無 遲延利息（率）：無 違約金：無 債務人及債務額比例：黃義發 權利標的：所有權 證明書字號：111歸地他字第1677號 設定義務人：黃義發 共同擔保地號：新埔段323-2、564、569